臺灣高等法院刑事裁定
111年度毒抗字第718號
抗  告  人
即  被  告  邱俊維



上列抗告人因違反毒品危害防制條例案件，不服臺灣宜蘭地方法
院111年度毒聲字第152號，中華民國111年7月14日裁定（聲請案
號：臺灣宜蘭地方檢察署111年度聲戒字第17號），提起抗告，
本院裁定如下：
    主  文
抗告駁回。
    理  由
一、原裁定意旨略以：抗告人即被告甲○○（下稱抗告人）因施用
    第一、二級毒品案件，經原審法院以110年度毒聲字第428號
    裁定送觀察、勒戒後，認有繼續施用毒品之傾向，有法務部
    ○○○○○○○○附設勒戒處所民國111年7月5日宜所衛字第1113000
    3110號函暨所附有無繼續施用毒品傾向證明書及評估標準紀
    錄表附卷為憑，是檢察官之聲請於法有據，爰裁定令抗告人
    入戒治處所施以強制戒治，期間為6個月以上，至無繼續強
    制戒治之必要為止，但最長不得逾1年等語。
二、抗告意旨略以：㈠抗告人於勒戒期間表現良好，並無任何違
    規事項，與家人互動良好，抗告人認評估過程只是詢問基本
    資料、曾經施用何種藥物等云云，評估時間5分鐘左右，過
    程實太過草率，又為何將前科列為評分標準？何種心理評估
    可得知抗告人有繼續施用毒品之傾向？㈡依據計分規定可知
    均是以前科、毒品前科來計分，但前科乃以前犯下之過錯，
    既已經服刑完畢，再拿來作為是否需戒治之評分標準，顯有
    再次懲罰之意，違反一事不再理原則，請以抗告人之人格特
    性、犯罪目的、動機、犯後態度、所生危害等綜合判斷，准
    予撤銷原裁定等語。
三、按觀察、勒戒後，檢察官或少年法院（地方法院少年法庭）
    依據勒戒處所之陳報，認受觀察、勒戒人無繼續施用毒品傾
    向者，應即釋放，並為不起訴之處分或不付審理之裁定；認
    受觀察、勒戒人有繼續施用毒品傾向者，檢察官應聲請法院
    裁定或由少年法院（地方法院少年法庭）裁定令入戒治處所
    強制戒治，其期間為6個月以上，至無繼續強制戒治之必要
    為止，但最長不得逾1年。毒品危害防制條例第20條第2項定
    有明文。次按有無繼續施用毒品傾向之評估標準，並非完全
    以受勒戒人勒戒後之結果為準，勒戒前之各種情況，仍應作
    為評估之依據。依勒戒處所評分說明手冊規定，係以前科紀
    錄與行為表現、臨床評估、社會穩定度三項合併計算分數，
    每一大項皆有靜態因子與動態因子。先以靜態因子分數評分
    ，靜態因子分數總分在60分（含）以上為「有繼續施用毒品
    傾向」；60分以下，與動態因子分數相加，如果總分在60分
    （含）以上，為「有繼續施用毒品傾向」。是抗告人有無「
    繼續施用毒品傾向」，係依具體個案之臨床實務及相關事證
    等情綜合判定，有其相當之專業依據及標準，且涉及專門醫
    學，又衡酌強制戒治之目的，係為協助施用毒品者戒斷毒品
    之心癮及身癮所為之一種保安處分類型，而該評估標準係適
    用於每一位受觀察、勒戒處分之人，具一致性、普遍性、客
    觀性，倘其評估由形式上觀察，無擅斷或濫權等明顯不當之
    情事，法院宜予尊重。　　　　　
四、經查：
  ㈠抗告人前因施用第一、二級毒品，經原審法院以110年度毒聲
    字第428號裁定送勒戒處所觀察、勒戒，而於111年6月3日送
    法務部○○○○○○○○附設勒戒處所執行觀察、勒戒後，該所依據
    110年3月26日修正施行之「有無繼續施用毒品傾向評估標準
    紀錄表」及「有無繼續施用毒品傾向評估標準說明手冊」，
    就抗告人之前科紀錄與行為表現、臨床評估、社會穩定度等
    3大項因素（每1大項均有靜態因子與動態因子）進行評估，
    其中：⑴前科紀錄與行為表現部分合計為37分（有9筆毒品犯
    罪相關司法紀錄計10分【每筆5分，上限10分】、首次毒品
    犯罪年齡為「21-30歲」計5分、有16筆其他犯罪相關紀錄計
    10分【每筆2分，上限10分】、入所時尿液毒品檢驗有多種
    毒品反應計10分，所內行為表現為持續於所內抽煙計2分。
    上開4項靜態因子合計為35分，動態因子事項為2分）；⑵臨
    床評估部分合計為32分（有海洛因、安非他命多重毒品濫用
    計10分，有合法物質濫用【種類：菸】計2分，使用年數超
    過1年計10分，精神疾病共病【反社會人格】為疑似計5分，
    臨床綜合評估【含病識感、動機、態度、就醫意願】評定為
    「偏重」計5分。上開靜態因子合計為22分，動態因子合計
    為10分；⑶社會穩定度部分合計為0分（全職工作計0分、家
    人無濫用藥物計0分、入所後家人有訪視1次計0分、出所後
    與家人同住計0分）。以上前科紀錄與行為表現、臨床評估
    、社會穩定度等總分合計為69分，經評定認抗告人有繼續施
    用毒品傾向等情，有法務部○○○○○○○○111年7月5日宜所衛字
    第11130003110號函暨所附有無繼續施用毒品傾向證明書、
    評估標準紀錄表在卷可查（見毒偵緝字第133號卷第65至66
    頁）。
  ㈡抗告意旨雖以前詞置辯。惟查，法務部○○○○○○○○附設勒戒處
    人員評估抗告人是否有繼續施用毒品傾向，係以「毒品犯罪
    相關司法紀錄」、「首次毒品犯罪年齡」、「其他犯罪相關
    紀錄」、「入所時尿液毒品檢驗」、「所內行為表現」、「
    物質使用行為」、「合法物質濫用」、「使用年數」、「臨
    床綜合評估（含病識感、動機、態度、就醫意願）」、「工
    作」、「家庭」等靜態因子、動態因子綜合評估，業經本院
    說明如前，且前述法務部○○○○○○○○附設勒戒處所有無繼續施
    用毒品傾向證明書及評估標準紀錄表所載之綜合判斷結果，
    係該所相關專業知識經驗人士於抗告人入所執行觀察、勒戒
    期間，依其本職學識就抗告人之前科紀錄及行為表現、臨床
    評估及社會穩定度等因素所為之綜合判斷，具有科學驗證所
    得之結論，且勒戒處所之組織、人員之資格及執行觀察、勒
    戒相關程序，暨判斷施用毒品者，有無繼續施用毒品傾向，
    均有相關法令嚴格規範，非可恣意而為，由形式上觀察，亦
    無擅斷或濫權等明顯不當之情事，自得資為判斷抗告人有無
    繼續施用毒品傾向之證明。況於司法實務或醫學臨床上，具
    有毒品前科紀錄者，或因長期有機會接觸毒品，或因欲藉由
    毒品作用暫時隔絕現實環境，其反覆性、繼續性地再犯施用
    毒品犯行之機率，確實較沒有毒品前科者高，因此上開評估
    標準方會將勒戒人之前科紀錄列入重要之評分項目。抗告人
    徒憑己意，主張不應將前科紀錄及另案執行列入評估云云，
    並無所據。
　㈢又強制戒治本係為協助施用毒品者戒斷毒品之心癮及身癮所
    為之一種保安處分，其性質非為懲戒行為人，而係為消滅行
    為人再次施用毒品之危險性，以達教化與治療之目的，可謂
    刑罰之補充制度，從而毒品條例本身所規定之觀察、勒戒及
    強制戒治等保安處分，雖兼具剝奪自由權利之性質，卻有刑
    罰不可替代之教化治療作用。且觀察、勒戒之執行，其重點
    在「評估」該施用毒品者是否應受強制戒治以治癒其毒癮，
    並依其結果而有不起訴處分等處遇。抗告人前有多次因施用
    毒品，經受觀察、勒戒、強制戒治及判刑確定並執行之前科
    ，有本院被告前案紀錄表可佐，仍未使其有所警惕決意遠離
    毒品，益見實需藉由強制戒治之保安處分協助其戒斷毒品之
    心癮與身癮，以達教化治療之效果；又其並無因本案施用毒
    品遭判刑確定，故無違反一事不再理原則。是抗告人指摘有
    違反一事不再理云云，要非可採。　　
五、綜上，原審以檢察官之聲請於法有據，依毒品危害防制條例
    第20條第2項規定，裁定抗告人令入戒治處所施以強制戒治
    ，其期間為6個月以上，至無繼續強制戒治之必要為止，但
    最長不得逾1年，經核並無不合。抗告意旨以前詞指摘原裁
    定不當，為無理由，應予駁回。
據上論斷，應依刑事訴訟法第412條，裁定如主文。
中　　華　　民　　國　　111 　年　　8 　　月　　26　　日
                     刑事第二庭 審判長法　官 遲中慧
                                      法  官 邱筱涵
                                      法  官 李世華
以上正本證明與原本無異。
不得再抗告。
                                      書記官 莊佳鈴
中　　華　　民　　國　　111 　年　　8 　　月　　29　　日